【裁判字號】    99,交易,120
【裁判日期】    991025
【裁判案由】    過失傷害
【裁判全文】
臺灣高雄地方法院刑事判決             99年度交易字第120號
公  訴  人  臺灣高雄地方法院檢察署檢察官
被      告  乙○○
上列被告因過失傷害案件，經檢察官提起公訴（99年度調偵字第
348 號），本院判決如下：
    主  文
乙○○犯過失傷害罪，處拘役伍拾日，如易科罰金，以新臺幣壹
仟元折算壹日。
    事  實
一、乙○○原考領有小型車普通駕駛執照，於民國94年3 月7 日
    ，因違反道路交通管理處罰條例，其上開小型車普通駕駛執
    照遭主管機關逕行註銷。詎其於此無駕駛執照之情形下，仍
    於98年3 月25日上午11時28分許，騎乘車牌號碼UEJ-836 號
    輕型機車，沿高雄縣鳳山市○○○路由南向北行駛，進入該
    路與國泰路一段交岔路口時，適逢該處燈光號誌變換，五甲
    一路之燈光號誌已轉換為紅燈，而國泰路一段之燈光號誌亦
    已轉為綠燈，其本應注意此際國泰路一段之車輛將因該道路
    之燈光號誌轉為綠燈而會隨時進入該交岔路口，而須小心前
    方進入該交岔路口車輛之車行狀況，隨時採取必要之安全措
    施，而依當時情形，天氣狀況晴、日間有自然光線、路面狀
    況乾燥無缺陷、無障礙物、視距良好，依其智識、能力並無
    不能注意之情事，詎其疏未注意上情，貿然通過前開交岔路
    口，適有甲○○騎乘車牌號碼WAA-301 號輕型機車，在國泰
    路一段西向慢車道機車待轉區見該處燈光號誌變換為綠燈而
    起駛，亦未注意讓行進中之車輛優先通行，乙○○上開機車
    車頭因而與甲○○前開機車之左前腳踏板發生擦撞，致甲○
    ○人車倒地，並受有右鎖骨閉鎖性骨折、左鎖骨閉鎖性骨折
    之傷害。乙○○於肇事後，留在事故現場，並主動向前往事
    故現場處理，且尚不知肇事者為何人之員警坦承肇事，嗣並
    接受裁判。
二、案經甲○○訴由高雄縣政府警察局鳳山分局報請臺灣高雄地
    方法院檢察署檢察官偵查起訴。
    理  由
壹、對於證據能力之判斷
一、按被告以外之人於審判外之言詞或書面陳述，除法律有規定
    者外，不得作為證據，刑事訴訟法第159 條第1 項定有明文
    。又被告以外之人於審判外之陳述，雖不符前4 條之規定，
    而經當事人於審判程序同意作為證據，法院審酌該言詞陳述
    或書面陳述作成時之情況，認為適當者，亦得為證據。當事
    人、代理人或辯護人於法院調查證據時，知有第159 條第1
    項不得為證據之情形，而未於言詞辯論終結前聲明異議者，
    視為有前項之同意，刑事訴訟法第159 條之5 亦定有明文。
    本件告訴人甲○○於警詢中之陳述，為被告以外之人於審判
    外之言詞陳述，卷附長庚醫療財團法人高雄長庚紀念醫院（
    下稱高雄長庚醫院）診斷證明書、道路交通事故現場圖、道
    路交通事故調查報告表、高雄縣政府警察局函文、交通部公
    路總局高雄區監理所函文及附件，則係被告以外之人於審判
    外之書面陳述，而檢察官及被告乙○○，就上開言詞及書面
    陳述，未於本院審理過程中聲明異議，本院並審酌前開言詞
    及書面陳述作成時之情況均屬正常，所取得過程並無瑕疵，
    且與本案相關之待證事實具有關連性，認適當作為證據，依
    前開刑事訴訟法第159 條之5 之規定，認上開陳述均具有證
    據能力。
二、卷附臺灣省車輛行車事故覆議鑑定委員會、臺灣省高屏澎區
    車輛行車事故鑑定委員會所出具之鑑定意見書，雖係被告以
    外之人於審判外之書面陳述，然該等鑑定均係經本院囑託下
    所為之鑑定，依刑事訴訟法第208 條規定，其鑑定意見應有
    證據能力。
三、卷附之道路交通事故現場蒐證相片，係利用機械力攝錄畫面
    後，再將該等畫面客觀、自然呈現之物，此與「供述證據」
    係供述者對於有關體驗之事實，經由知覺、記憶、表現、敘
    述或敘述性動作等過程予以傳達者自為不同，其本質上屬物
    證之一種，非屬供述證據，不適用傳聞法則，且與被告本件
    犯行有相當之關聯性，又非不法取得，自應具有證據能力。
貳、實體方面
一、訊據被告固不否認其於前開時、地騎乘機車通過上開交岔路
    口時，與告訴人發生車禍事故，並因而造成告訴人受有前揭
    傷害之事實，然矢口否認有何過失傷害犯行，辯稱：案發當
    時，伊是綠燈直行通過上開交岔路口，當時伊機車的時速只
    有10幾公里，而在快要到交岔路口另一端的斑馬線時，告訴
    人的機車突然衝出來，車速很快，伊見狀要煞車閃避，但卻
    來不及，伊認為本件車禍事故伊並無過失云云。經查：
（一）被告於98年3 月25日上午11時28分許，騎乘車牌號碼UEJ-
      836 號輕型機車，沿高雄縣鳳山市○○○路由南向北行駛
      ，進入該路與國泰路一段交岔路口時，適告訴人騎乘車牌
      號碼WAA-301 號輕型機車，沿國泰路一段由東往西方向行
      駛，雙方機車因而在五甲一路北向車道上約略靠近國泰路
      一段慢車道路緣延伸線處發生擦撞（撞擊位置為被告機車
      車頭與告訴人機車左前腳踏板發生擦撞），致告訴人人車
      倒地，並受有右鎖骨閉鎖性骨折、左鎖骨閉鎖性骨折之傷
      害等事實，業據告訴人於警詢（含告訴人所製作之交通事
      故談話紀錄，見警卷第4 、5 頁）及本院審理中（見本院
      2 卷第23至25頁）證述明確，並有本件道路交通事故現場
      圖（見警卷第12頁）、道路交通事故調查報告表（見警卷
      第10、11頁）、告訴人在高雄長庚醫院就診之診斷證明書
      （見警卷第7 、8 頁、偵2 卷第12-1頁）、道路交通事故
      現場蒐證相片（見警卷第13至16頁）在卷可稽，復為被告
      所不否認，自堪予以認定。又依被告於本院審理中所述：
      伊與告訴人機車發生擦撞後，見到五甲一路的號誌已經是
      紅燈等語（見本院2 卷第26頁），再佐以告訴人於警詢中
      證稱：案發當時，伊機車原本停在國泰路一段的機車待轉
      區等紅燈，嗣國泰路一段的號誌轉成綠燈後，伊剛起步就
      發生本件車禍事故等語（見警卷第4 頁），則本件交通事
      故之發生，係發生於國泰路一段之燈光號誌甫從紅燈轉為
      綠燈之際之事實，亦堪認定。
（二）被告雖以前詞辯稱其就本件交通事故之發生並無過失，然
      關於被告辯稱其通過上開交岔路口時，五甲一路之燈光號
      誌為綠燈乙節，依卷附道路交通事故現場圖所示，國泰路
      一段西向車道不包含中央分隔島、快慢車道分隔島之路寬
      合計為15.3公尺，而五甲一路南向車道之停止線與國泰路
      一段慢車道路緣延伸線之距離為6.8 公尺，又本件車禍事
      故之發生地點，係在五甲一路北向車道上約略靠近國泰路
      一段慢車道路緣延伸線處，因此，以上開交岔路口係兩邊
      對稱而為計算，從五甲一路北向車道停止線至肇事地點之
      距離，應約為40公尺（15.3公尺×2 ＋6.8 公尺＋1 個中
      央分隔島及2 個快慢車道分隔島之寬度）。而依被告於製
      作本件道路交通事故談話紀錄時所述，其於車禍當時之時
      速為30公里至40公里（見警卷第3 頁），亦即每秒之速度
      約為8.33公尺（計算式：30×1000÷60÷60）至11.11 公
      尺（計算式：40×1000÷60÷60），準此，被告於案發當
      時，自五甲一路北向車道停止線至肇事地點之時間，約僅
      需4.8 秒（計算式：40÷8.33）至3.6 秒（計算式：40÷
      11.11 ）之時間。又依前揭交岔路口之燈光號誌設計，於
      案發當時之時段，該處燈光號誌從五甲一路綠燈變換成國
      泰路一段綠燈，至少需經歷五甲一路黃燈4 秒及2 條道路
      均紅燈3 秒，合計共7 秒之時間，此有高雄縣政府警察局
      98年10月13日高縣警交字第0980046325號函在卷可稽（見
      偵1 卷第6 頁），是依被告於製作本件道路交通事故談話
      紀錄時所自陳之行車速度，其於通過五甲一路北向車道停
      止線時，前揭交岔路口之燈光號誌，應係五甲一路黃燈或
      2 條道路均紅燈之情形。被告嗣於本院審理中雖翻異前詞
      ，辯稱因其機車性能緣故，是其案發當時之車速應僅有時
      速10餘公里云云，然此非但與被告於製作本件道路交通事
      故談話紀錄時所言不同，且被告前於警詢、偵訊及本院準
      備程序中，全然未曾提及其所騎乘之上開機車性能不佳，
      係於本院審判程序中方提出此一辯解，而因本件起訴意旨
      ，係以被告於製作道路交通事故談話紀錄時所自陳之行車
      速度，而判認被告於前開時、地係於黃燈亮起後方通過五
      甲一路北向車道之停止線（見起訴書第3 頁），是被告若
      果因其上開機車性能不佳而使其行車速度受限，衡情應於
      本院準備程序中即執此以為抗辯，然其卻未有此舉，甚而
      其於本院審理中所提出內容多達4 頁之答辯狀，亦全然未
      提及此情（見本院1 卷第51頁正反面、第52頁正反面），
      足徵被告此部分所辯，僅係臨訟卸責之詞，無從予以採認
      。至被告於製作本件道路交通事故談話紀錄時所自陳之行
      車速度，雖因一般人於騎乘機車時，通常並不會特別注意
      機車之測速表而準確知悉自己之行車速度，而難以遽謂被
      告此部分供述內容，必然係屬正確無誤。惟如前所述，五
      甲一路北向車道停止線至肇事地點之距離約為40公尺，而
      前揭交岔路口燈光號誌從五甲一路綠燈變換成國泰路一段
      綠燈，至少需經歷7 秒之時間，是被告機車當時之行車速
      度只要在每秒5.72公尺（計算式：40÷7 ）以上，亦即時
      速達20.6公里（計算式：5.72×60×60÷1000）時，其行
      經五甲一路北向車道停止線之前，五甲一路之燈光號誌即
      已至少從綠燈轉為黃燈。又上開時速20.6公里之車速，就
      機車之行車速度而言，要屬甚為緩慢之速度，是被告於案
      發當時之行車速度若低於此一數值，衡情實無可能於製作
      本件道路交通事故談話紀錄時，向警方人員表示其行車速
      度為時速30公里至40公里，因此，縱令被告當時所自陳之
      行車速度非必屬精確無誤，然其行經五甲一路北向車道停
      止線之前，五甲一路之燈光號誌至少已從綠燈轉為黃燈之
      事實，仍堪認定。
（三）按圓形綠燈表示准許車輛直行；圓形黃燈則係用以警告車
      輛駕駛人及行人，表示紅色燈號即將顯示，屆時將失去通
      行路權；而車輛面對圓形紅燈表示禁止通行，不得超越停
      止線或進入路口；又紅、黃、綠三色燈號之變換方式，依
      序為綠燈、黃燈、紅燈等情，乃為一般道路使用人均所知
      悉之常識。而駕駛人駕駛車輛時，應注意車前狀況，隨時
      採取必要之安全措施，道路交通安全規則第94條第3 項則
      定有明文，被告曾考領有小型車普通駕駛執照，有交通部
      公路總局高雄區監理所99年10月1 日高監駕字第09900210
      60號函及所附被告汽車駕駛執照基本資料在卷可稽（見本
      院2 卷第10、11頁），對上開諸情自無從委為不知。而被
      告於前揭時、地騎乘機車行經五甲一路北向車道停止線之
      前，五甲一路之燈光號誌既至少已由綠燈轉為黃燈，則其
      此際自當了解國泰路一段之燈光號誌將從紅燈轉換為綠燈
      ，而行駛在國泰路一段之車輛，亦將因該道路之燈光號誌
      轉換為綠燈而會隨時進入該交岔路口。又本件交通事故發
      生時，國泰路一段之燈光號誌已由紅燈轉為綠燈，被告是
      時甫到達前揭交岔路口之邊緣（即五甲一路北向車道上約
      略靠近國泰路一段慢車道路緣延伸線處），業如前述，則
      被告於完全通過上開交岔路口之前，自應更加注意國泰路
      一段之來車，隨時採取必要之安全措施，避免與其他車輛
      發生車禍事故。而本件事故發生時，天氣狀況晴、日間有
      自然光線、路面狀況乾燥無缺陷、無障礙物及視距良好等
      情，有前揭道路交通事故調查報告表在卷足按，並無不能
      注意之情事，被告竟疏未注意上情，以致肇事，其行為自
      有過失。至被告辯稱係因告訴人機車突然衝出，且車速很
      快，其見狀閃煞不及，方生本件車禍事故乙節。依本件道
      路交通事故現場圖及蒐證相片所示，本件車禍事故發生後
      ，被告與告訴人之機車均未在現場留下相當長度之刮地痕
      （見警卷第12至16頁），且依被告及告訴人於本院審理中
      所述，本件車禍事故發生後，其2 人之機車均係直接倒在
      原地，未有滑行情形（見本院2 卷第24、27頁），足見本
      件車禍事故發生當時，被告機車及告訴人機車之撞擊力量
      非大，雙方機車之行車速度均屬有限，是渠2 人若能注意
      彼此車行狀況，當得採取有效之閃避措施，而不至於有本
      件車禍事故發生，因此，被告此部分所辯，亦屬事後卸責
      之詞，無從予以採認。另被告雖具狀辯稱：前開道路交通
      安全規則第94條第3 項之規定，係指車輛在同一車道行駛
      之情形，本件伊與告訴人係行駛在不同車道，並無上開規
      定之適用云云（見本院1 卷第51頁背面）。然前開道路交
      通安全規則第94條第3 項之規定，依其文義解釋，並非謂
      在同一車道行駛之車輛，方為駕駛人應注意之對象，只要
      係在駕駛人車前而為駕駛人所能注意之人、車狀況，均為
      本條規定之範疇，否則，豈非謂駕駛人得無視車前之左右
      來車或行人而任意前行？因此，被告此一辯解，亦屬無從
      採認。
（四）告訴人因本件車禍事故受有上開傷害之事實，業如前述，
      則被告前揭過失行為與告訴人受有傷害間，顯有相當因果
      關係。至告訴人於警詢中，雖另提出高雄長庚醫院診斷證
      明書，表示其於本件車禍事故後另受有右臉顏面神經病變
      之傷害（見警卷第6 頁），惟依告訴人提出之該診斷證明
      書所示，告訴人係於98年4 月13日始生右臉顏面神經病變
      之傷害，距離本件車禍事故發生之時間（98年3 月25日）
      ，已有相當期間；且據告訴人於本院審理中所證，其所受
      上開右臉顏面神經病變之傷害，係因其左、右鎖骨閉鎖性
      骨折之傷勢疼痛，致其夜間難以入眠而肇生（見本院2 卷
      第25頁），是告訴人該右臉顏面神經病變之傷害，與本件
      車禍事故並無直接相關，難認與被告前開過失行為具有相
      當因果關係（公訴意旨亦同此認定），附此敘明。
（五）按車輛起駛前應顯示方向燈，注意前後左右有無障礙或車
      輛行人，並應讓行進中之車輛行人優先通行，道路交通安
      全規則第89條第1 項第6 款定有明文。本件車禍事故發生
      前，告訴人機車因國泰路一段之燈光號誌甫由紅燈轉為綠
      燈，而自國泰路一段西向慢車道之機車待轉區前行之事實
      ，已如前述，是告訴人當時係屬車輛起駛之狀態，依據前
      開規定，其自應讓行進中之被告機車優先通行前開交岔路
      口後，方得通行前開交岔路口，然告訴人卻未讓被告機車
      優先通行，而可認與有過失，惟仍無解於被告上揭過失犯
      行之成立。至告訴人於本院審理中雖證述：案發當時，伊
      見到國泰路一段綠燈亮起，確認沒有來車後，才起步慢速
      前行，結果騎了18公尺後，被告就從伊旁邊撞下去，而因
      當時碰撞聲音很大，且伊鎖骨因本件車禍事故斷掉，所以
      伊認為被告車速很快，而且是闖紅燈肇事云云（見本院2
      卷第23至25頁）。然查，本件車禍事故，係被告上開機車
      車頭擦撞告訴人前開機車之左前腳踏板而生，被告機車並
      無直接撞擊告訴人身體鎖骨之情，是告訴人受有前揭左、
      右鎖骨閉鎖性骨折之傷害，係其車禍後倒地、與地面發生
      撞擊所致，自無從以告訴人所受傷勢，推論被告機車當時
      之撞擊力量及車行速度，是已徵告訴人前開所言難以採認
      。再者，依據本件車禍事故發生後，被告與告訴人機車未
      在現場留下相當長度之刮地痕，且雙方機車均未滑行等情
      觀之，本件車禍事故發生當時，被告機車及告訴人機車之
      行車速度均屬有限乙節，業已析述如前，益徵告訴人前開
      所言要與事實不符。此外，前開交岔路口之五甲一路北向
      車道停止線至肇事地點之距離約為40公尺，而以被告於製
      作本件道路交通事故談話紀錄時所陳最快車行速度即時速
      40公里計算，被告機車自五甲一路北向車道停止線行駛至
      肇事地點之時間，至少需時3.6 秒，已如前述，是告訴人
      若果已確認五甲一路並無來車方起駛，衡情要無可能於其
      尚未到達路口中心（即五甲一路南北向車道之分向線）之
      際，旋在五甲一路北向車道上發生本件車禍事故，由此亦
      足佐證告訴人此部分所言難以採信，而無由認告訴人就本
      件車禍事故並非與有過失。
（六）本件經送臺灣省車輛行車事故覆議鑑定委員會鑑定結果，
      亦認被告及告訴人於號誌交替時刻通行時，均疏未注意車
      前狀況及左右來往車輛之安全，小心通過，致遇有狀況煞
      避不及發生碰撞，為本件車禍事故之肇事原因，有該委員
      會99年7 月16日覆議字第990901號覆議意見書在卷可參（
      見本院1 卷第39、40頁），益徵被告確實有本件過失傷害
      犯行無誤。至本件先前送臺灣省高屏澎區車輛行車事故鑑
      定委員會鑑定結果，雖僅認告訴人騎乘機車綠燈起步未讓
      行進中車輛先行為本件車禍事故之肇事原因，而認被告並
      無肇事因素，有該委員會99年6 月4 日第990383號鑑定意
      見書附卷可稽（見本院1 卷第15、16頁）。然此一鑑定意
      見，僅以被告、告訴人雙方何人具有路權為判斷依據，並
      未考量行車時所應注意之其他事項；而刑法上關於交通事
      故所衍生之過失傷害案件，要非以路權之歸屬作為判斷有
      無過失責任之唯一標準，只要行為人對於防範車禍事故之
      發生，有應注意、能注意而未予注意之情形，即應具有過
      失責任。因此，尚難以上開臺灣省高屏澎區車輛行車事故
      鑑定委員會之鑑定意見，為何有利於被告之認定。
（七）綜上，本件事證明確，被告前揭犯行，堪以認定。
二、核被告所為，係犯刑法第284 條第1 項前段之過失傷害罪。
    被告原考領有小型車普通駕駛執照，而得憑該駕駛執照騎乘
    輕型機車，然於94年3 月7 日，其因違反道路交通管理處罰
    條例，致其上開小型車普通駕駛執照遭主管機關逕行註銷，
    迄於本件車禍事故發生時，其均未申請重新核發小型車普通
    駕駛執照等情，有被告駕駛執照資料查詢結果（見本院2 卷
    第7 頁）、交通部公路總局高雄區監理所99年10月1 日高監
    駕字第0990021060號函及所附被告汽車駕駛執照基本資料在
    卷可稽（見本院2 卷第10、11頁），則被告因無駕駛執照駕
    車致使告訴人受傷，應依道路交通管理處罰條例第86條第1
    項規定，就其上開過失傷害罪加重其刑。被告於肇事後，留
    在事故現場，並主動向前往事故現場處理，且尚不知肇事者
    為何人之員警坦承肇事，嗣並接受裁判之事實，有本件道路
    交通事故肇事人自首紀錄表附卷可佐（見警卷第9 頁），是
    被告所為符合刑法第62條前段自首之規定，爰依該規定予以
    減輕其刑，並依法先加後減之。爰審酌被告騎乘機車不知小
    心謹慎，因而與告訴人發生車禍事故，並致告訴人受有傷害
    ，所為並無足取，復於犯後未能坦承全部犯行，且迄今仍未
    能與告訴人達成和解，對告訴人為合理之賠償，犯罪後態度
    難認良好，然念本件車禍事故之發生，告訴人亦屬與有過失
    ，另參以告訴人因本件車禍事故所受傷勢等一切情狀，量處
    如主文所示之刑，並諭知易科罰金之折算標準，以資懲儆。
據上論斷，應依刑事訴訟法第299 條第1 項前段，道路交通管理
處罰條例第86條第1 項，刑法第284 條第1 項前段、第62條前段
、第41條第1 項前段，刑法施行法第1 條之1 ，判決如主文。
本案經檢察官鄧藤墩到庭執行職務。
中    華    民    國    99    年    10    月    25    日
                  交通法庭  法  官  陳君杰
以上正本證明與原本無異。
如不服本判決應於收受送達後10日內向本院提出上訴書狀，並應
敘述具體理由；如未敘述上訴理由者，應於上訴期間屆滿後20日
內向本院補提理由書（均須按他造當事人之人數附繕本）「切勿
逕送上級法院」。
中    華    民    國    99    年    10    月    25    日
                            書記官  紀龍年
附錄本判決論罪科刑之法條：
刑法第284 條
因過失傷害人者，處6 月以下有期徒刑、拘役或500 元以下罰金
，致重傷者，處1 年以下有期徒刑、拘役或500 元以下罰金。
從事業務之人，因業務上之過失傷害人者，處1 年以下有期徒刑
、拘役或1000元以下罰金，致重傷者，處3 年以下有期徒刑、拘
役或2000元以下罰金。

司法院資訊處製作；財團法人民間司法改革基金會備份。
